臺中高等行政法院判決　　　　　　　　　　　　　　　九十年度訴字第一三六八號
　　　　　　　　　　　　　　　.
　　原　　　告　甲○○
　　　　　　　　乙○○
　　代　表　人　丙○○
　　訴訟代理人　戊○○
　　　　　　　　丁○○
右當事人間因工程受益費事件，原告提起行政訴訟。本院判決如左︰
　　主  文
原告之訴駁回。
訴訟費用由原告負擔。
　　事  實
壹、事實概要：原告於民國（下同）九十年六月初收到通知原告之工程受益費繳款書
    ，乃向被告陳情，經被告以九十年七月十一日九○北鎮財字第五三三五號函覆原
    告稱，被告徵收工程受益費已於八十八年一月十三日以北鎮建字第四○二號函公
    告完成法定程序，原告發覺被告之該八十八年一月十三日北建鎮字第四○二號函
    公告之行政處分違法，乃於九十年七月二十三日檢附理由向被告提出聲請書，請
    求確認該行政分依法無效，但遭被告九十年八月十四日九○北鎮財字第六一八一
    號函（函覆）否准，乃起訴請求確認彰化縣北斗鎮公所八十八年一月十三日北鎮
    建字第四○二號函公告徵收三之六道路第二期工程受益費其中有關原告部分依法
    無效。
貳、兩造之陳述及爭點：
一、原告部分：
  (一)聲明：求為判決：(1)確認彰化縣北斗鎮公所八十八年一月十三日北鎮建字第四○
    二號函中有關原告部分無效。(2)訴訟費用由被告負擔。
  (二)陳述：
    (1)北斗鎮民代表八十一年五月二十三日第十四屆第四次定期大會議決者乃「三之
      六號道路開闢工程受益費徵收計畫書」並非「三之六號（第二期）道路開闢工
      程受益費徵收計畫書」。且「三之六號第二期工程」於八十九年七月五日始開
      工距八十一年五月二十三日期間長達八年，顯屬長期辦理之工程，依工程受益
      費徵收條例第五條「如係長期辦理之工程，應先將分期、分年之工程計畫，依
      照上開規定，先行送經民意機關決議，報請上級政府核備後，據以編列年度預
      算」，被告機關未踐行此法定程序至為明確。原處分未經民意機關決議，亦未
      報請上級備案，未踐行工程受益費徵收條例第五條法定程序，依法無效。
    (2)被告系爭處分未於開工前三十日內公告，未踐行工程受益費徵收條例第六條法
      定程序，依法無效。
      徵收工程受益費「應於開工前三十日內公告」乃工程受益費徵收條例第六條
        所明定，此「三十日內」乃法定不變期間，逾越法定不變期間之行政處分，
        自始無效。
      被告系爭處分於八十八年一月十三日公告，距八十九年七月五日開工已五百
        三十八天，已逾法定「三十日內」不變期間。
      「三之六道路第二期工程」於八十九年七月五日開工，然未見被告有於八十
        九年六月五日至八十九年七月四日之法定三十日之不變期間內將系爭處分再
        行公告。
    (3)被告系爭處分未於公告後三個月內以書面通知原告，未踐行工程受益費徵收條
      例第六條法定程序，依法對原告不生效力。
      「並於公告後三個月內：：以書面通知各受益人」乃工程受益費徵收條例第
        六條所明定，此「公告後三個月內」乃法定不變期間。
      被告系爭處分於八十八年一月十三日公告，應於八十八年四月十三日屆滿三
        個月，然被告並未依法於此法定不變期間內以書面通知原告，原處分對原告
        不生效力。
      按「公告」、「通知」與「開工」有不可分離關係，「三之六道路第二期工
        程」係於八十九年七月五日開工，被告機關未依法於八十九年六月五日至八
        十九年十月四日之期間內通知原告，原處分對原告自不生效力。
    (4)原處分清楚標示「第二期」字樣，顯見「分期」無誤。且「第一期」工程早在
      八十五年間便已完工，而「第二期」工程遲至八十九年十二月一日始完工，顯
      見「分年」無誤。被告辯稱「並未分年分期」與事實不符。原處分公告日期較
      法定「開工前三十日內」期間逾越五○八天，違法至為明確。被告辯稱「提早
      公告」，毫無可取。又「公告後三個月內以書面通知各受益人」乃被告公法上
      之義務，非被告可得任意為之。被告違反工程受益費徵收條例第六條第一項暨
      同條例施行細則第五十七條至為明確。被告妄自揣測立法旨意，毫無可取。
    (5)原處分是否完成公告，尚有可疑：
    　原告多世居北斗，對原處分毫無所悉。
    　依工程受益費徵收條例施行細則第五十七條「公告副本於當日送達稅捐稽徵
    　　機關、地政及財政機關。」然經原告查證結果，稅捐稽徵機關及地政機關均
    　　未收到系爭處分副本。
      被告坦承遲至九十年三月十四日始通知稅捐稽徵機關。然觀彰化縣稅捐稽徵
        處開徵公告，其所依據者並非原處分，與工程受益費徵收條例施行細則第五
        十九條規定不符。足見被告於九十年三月十四日並未將原處分送達稅捐稽徵
        機關。
    (6)「各級地方政府徵收工程受益費，應擬具徵收計畫書，包括工程計畫、經費預
      算、受益範圍及徵收費率等，送經各該級民意機關決議後，報請上級政府備案
      。如係長期辦理之工程，應先將分期、分年之工程計畫，依照上開規定，先行
      送經民意機關決議，報請上級政府核備後，據以編列年度預算或特別預算辦理
      。」、「各級地方民意機關對於工程受益費徵收計畫書，應連同該工程經費收
      支預算一併審定」乃工程受益費徵收條例第五條第一項及第二項所明定。被告
      系爭處分未經民意機關決議，亦未報請上級備案，未踐行工程受益費徵收條例
      第五條之法定程序，被告系爭處分依法無效。被告辯稱北斗鎮鎮民代表會八十
      一年五月二十三日審議通過「三之六號道路開闢工程受益費徵收計畫書」範圍
      包括「三之六號（第二期）道路開闢工程」，與事實不符。因依被告機關九
      十年十二月七日九○北鎮建字第一○四二八號函送原告「三之六號道路開闢工
      程受益費徵收計畫書影本」，其中並無分期、分年之工程計畫，顯見「三之六
      號道路第二期工程」與該受益費徵收計畫書無關。經原告函請被告提供「三
      之六（第一期）道路開闢工程徵收工程受益費公告影本」，案經被告九十年十
      二月二十八日九○北鎮建字第一○七九五號函送八十三年四月二十三日北鎮建
      字第三四六五號公告影本，其工程名稱為「北斗鎮○○○號道路開闢工程」，
      並無「第一期」字樣與受益費徵收計畫書工程名稱相同，顯見「三之六號（第
      二期）道路開闢工程」與該受益費徵收計畫書無關，系爭處分依法無效。設
      若「三之六號道路開闢工程受益費徵收計畫書」其範圍包括「三之六道路開闢
      工程」及「三之六號（第二期）道路開闢工程」，前者於八十三年四月二十三
      日公告，後者於八十八年一月十三日公告，顯見分期、分年無誤。被告未依工
      程受益費徵收條例第五條第一項規定，將分期、分年之工程計畫送經民意機關
      決議，並報請上級政府核備，系爭處分無效。北斗鎮鎮民代表會審定「三之
      六號道路開闢工程」經費預算為新台幣（下同）三四、三五四、○一一元，但
      八十三年四月二十三日公告「三之六號道路開闢工程」經費預算為一三、○○
      四、九一二元，八十八年一月十三日公告「三之六號（第二期）道路開闢工程
      」經費預算為一九、一六九、四三二元，合計經費預算為三二、一七四、三四
      四元，短差二、一七九、六六七元，與工程受益費徵收條例第五條第二項規定
      不符，顯見「三之六號（第二期）道路開闢工程」與「三之六號道路開闢工程
      受益徵收計畫書」之工程計畫無關，或同屬違法，系爭處分依法無效。
    (7)「就土地及其改良物徵收受益費之工程，主辦工程機關應於開工前三十日內，
      將工程名稱、施工範圍、經費預算、工程受益費徵收標準及數額暨受益範圍內
      之土地地段、地號繪圖公告三十日，並於公告後三個月內，將受益土地之面積
      、負擔之單價暨該筆土地負擔工程受益費數額，連同該項工程受益費簡要說明
      ，依第八條第二項規定以書面通知各受益人」乃工程受益費徵收條例第六條第
      一項所明訂，本件「三之六號（第二期）道路開闢工程」係於八十九年七月五
      日開工，被告於開工前五三八日提前於八十八年一月十三日公告，逾越「開工
      前三十日內」之法定不變其間長達五○八日至為明確，且未依法於「公告後三
      個月內」之法定不變期間通知各受益人亦經被告答辯時坦承在卷可稽，系爭處
      分依法無效。
    (8)「按各級政府徵收工程受益費，依本條例之規定，本條例未規定者，依其他有
      關法令之規定」乃工程受益費徵收條例第一條所明訂，本件「三之六號（第二
      期）道路開闢工程」係於八十九年七月五日開工，八十九年十二月一日竣工，
      於九十年二月二十七日驗收合格，並於九十年六月一日開徵工程受益費，並未
      先行開徵，自無工程受益費徵收條例第七條第二項之適用，被告未於「法定不
      變期間」踐行「法定程序」至為明確，且北斗鎮九十年度總預算業經鎮民代表
      會議決在案，三之六號道路工程受益費歲入預算五、○○○、○○○元全部刪
      減，依財政收支劃分法第二十二條被告亦不得徵收工程受益費。
    (9)按工程受益費之徵收，依工程受益費徵收條例及同條例施行細則，原有一定之
      程序及標準，非被告可得任意為之，逾越法定不變期間及未踐行法定程序之行
      政處分，依法不生效力，被告系爭處分未踐行工程受益費徵收條例第五條及第
      六條所訂法定不變期間及法定程序，屬違法之行政處分，對原告不生效力，原
      告有即受確認判決之法律上利益。
二、被告部分：
  (一)聲明：求為判決：(1)駁回原告之訴。(2)訴訟費用由原告負擔。
  (二)陳述：
    (1)被告機關辦理徵收北斗鎮○○○號道路工程受益費，依工程受益費徵收條例第
      五條規定擬具徵收計畫書包括工程計畫、大會審議通過，並奉彰化縣政府八十
      一年六月十日八一彰府工土字號函備查有案。該徵收計畫書其工程計畫、受益
      範圍已包括三之六號（第二期）道路開闢工程及受益範圍，依此被告機關八十
      八年一月十三日北鎮建字第四○二號公告徵收三之六號（第二期）道路工程道
      路工程受益費等有關事項並無違法。各級政府於該管區域內，因都市建設﹕﹕
      而建築或改善道路﹕﹕應就直接受益之公私有土地及其改良物徵收工程受益費
      ﹕﹕前項工程受益費之徵收數額最高不得超過該項「工程實際所需費用」百分
      之八十﹕﹕又前條所稱「工程實際所需費用」包括一、﹕﹕二、工程用地之徵
      收費及公地地價。三、地上物拆遷補償費。四、﹕﹕此分別為工程受益費徵收
      條例第二條及第三條所明定。次查北斗鎮○○○號道路已於七十七年間二次徵
      收完畢，其土地及並依法補償，並未「分年分期」，此有彰化縣政府七十七年
      十月二十七日彰府地權字第二八五七六號公告可資為證，被告機關辦理北斗鎮
      ○○○號道路工程顯非原告所稱長期辨理之工程自不言可喻。
    (2)八十八年一月十三日北鎮建字第四○二號公告開闢都市計畫三之六號（第二期
      ）道路工程徵收工程受益費係於該工程開工（八十九年七月五日）三十日前公
      告比法定時間開工三十日內提早公告，非屬延遲公告，尚不影響其效力。
    (3)前揭公告，被告機關雖未於公告日三個月內以書面通知各受益人，查該項規定
      揆其意旨係讓工程受益費繳納人對受益面積、負擔單價暨該筆土地負擔工程受
      益費如有不符申請更正救濟之用（見工程受益費徵收條例第六條、工程受益費
      徵收條例施行細則第六十一條），本案徵收工程受益費，自九十年六月一日開
      徵以來，迄今被告機關皆依規定接受工程受益費繳納人申請更正，並未因時效
      消滅不予更正並無影響各受益繳納人權益，原告自不得據此主張原處分無效。
    (4)綜上所述，被告機關九十年八月十四日九○北鎮財字第六一八一號函決定並無
      違法，原告自不得據以請求確認被告機關八十八年一月十三日北鎮建字第四○
      二號公告徵收三之六號（第二期）工程受益費其中有關原告部分無效。
    (5)原告質疑工程受益費徵收程序未於公告日三個月內以書面通知各受益人，影響
      開徵權責致使開徵無效，經查台灣省政府六十六年一月二十五日六六府財三字
      第一二二三六號函解釋文，准內政部函轉奉行政院釋示：「不影響開徵權責」
      。原原告自不得主張無效。
　　理  由
一、本件起訴原告甲○○、乙○○經甲○○、乙○○、顏李氣、許國隆、李瑞隆、陳
    綢、許丁木、陳麗菁、顏莊牡丹、王俊超、黃秀瓊、顏黃紫菊、卓福源、顏健勇
    、謝淑智、蔡尾、謝宏生、謝啟光、謝宏啟、謝國華、張萬和、洪肇基、洪肇嘉
    、楊銘松、陳初惠、許秋菊、李彩、陳明揚、黃福助、顏銘聰、謝淑美、謝常彰
    、謝國彰、謝淑惠、謝淑裕、顏文基、顏家科、顏文進、顏文信、顏永昌、陳林
    雪美、王秀英、顏正忠、顏政實、顏政治、王萬益、顏秀清、劉賴勤、劉春生
    、劉春興、顏政吉、張阿化、張顏雪香、謝重光、徐人卿、謝淑玲、顏銘揚、林
    世明、顏廷彰、張萬得、顏木炎、顏文和、謝賜藩等選定為原告，其餘之人為本
    判決效力所及，先予敘明。
二、按依工程受益費徵收條例第六條第一項前段規定，就土地及其改良物徵收工程受
    益費之工程，主辦工程機關應於開工前三十日內，將工程受益費徵收標準及數額
    等有關事項公告三十日，並應於公告後三個月內，將受益土地之面積、負擔之單
    價暨該筆土地負擔工程受益費數額，連同該項工程受益費簡要說明，以書面通知
    各受益人。又同條第三項及第八條第二項規定工程受益費向公告徵收時之土地所
    有權人徵收之，公告後之移轉，除因繼承者外，應由買受人出具承諾書，承諾願
    繳納未到期之受益費或先行全部繳清，始得辦理移轉登記，顯見工程受益費之開
    徵，以經合法公告而發生效力，並不以另經通知受益人為生效要件。（見最高行
    政法院七十九年判字第一一二六號判決），本件被告機關辦理彰化縣北斗鎮○○
    ○號道路開闢工程，徵收該三之六號道路工程受益費，依工程受益費徵收條例第
    五條規定擬具徵收計畫書，包括工程計畫、經費預算、受益範圍及徵收率等送經
    北斗鎮代表會八十年五月二十三日第十四屆第四次定期大會審議通過，並經彰化
    縣政府八十一年六月十日八一彰府工土字第一二八七七四號函備查在案，該三之
    六道路第二期開闢工程，於八十九年七月五日開工，八十九年十二月一日竣工，
    並於九十年二月二十七日驗收，被告於八十八年一月十三日以北鎮建字第四○二
    號公告徵收工程受益費，該工程完工驗收後，被告於九十年三月十四日通知彰化
    縣稅捐稽徵處及地政機關，彰化縣稅捐稽徵處並於九十年三月二十三日九十彰稅
    財字第九○○一三九四九號公告，自九十年六月一日起開徵，原告所有之土地係
    位於該工程劃定受益範圍，於公告時屬原告所有等情，為原告所不爭執，並經本
    院調取彰化縣北斗鎮辦理有關三之六號道路開闢工程受益費徵收計畫書全卷資料
    核閱，復有彰化縣政府公告、北斗鎮都市計畫三之六號道路開闢工程受益費徵收
    計畫書草案、北斗鎮鎮民代表會第十四屆第四次定期大會八十一年五月二十三日
    第六號議案議決、彰化縣北斗鎮公所八十一年六月十二日北鎮建字第四六七○號
    函、彰化縣政府八十一年六月十日八一彰府工土字第一二八七七四號函彰化縣北
    斗鎮公所八十八年一月十三日北鎮建字第四○二號公告、彰化縣稅捐稽徵處九十
    年三月二十三日九十彰稅財字第九○○一三九四九號公告、彰化縣北斗鎮公所九
    十年七月十一日九○北鎮財字第五三三五號函附卷可稽（見本院卷第十一頁、第
    十二頁、第三十五頁至第四十七頁），被告機關對原告徵收系爭土地工程受益費
    ，揆諸上開法條及說明，洵無違誤。
三、原告雖起訴主張被告系爭處分未於開工前三十日內公告，亦未於公告後三個月內
    以書面通知原告，顯未踐行工程受益費徵收條例第六條法定程序，而「公告」「
    通知」與「開工」有不可分離關係，「三之六道路（第二期）開闢工程」係於八
    十九年七月五日開工，被告機關未依法於八十九年六月五日至八十九年十月四日
    之期間內通知原告，原處分對原告自不生效力。且原處分清楚標示「第二期」字
    樣，顯見「分期」無誤。且「第一期」工程早在八十五年間便已完工，而「第二
    期」工程遲至八十九年十二月一日始完工，顯見「分年」無誤。原處分公告日期
    較法定「開工前三十日內」期間逾越五○八天，違法至為明確。又「公告後三個
    月內以書面通知各受益人」乃被告公法上之義務，非被告可得任意為之。工程受
    益費之徵收，依工程受益費徵收條例及同條例施行細則，原有一定之程序及標準
    ，非被告可得任意為之，逾越法定不變期間及未踐行法定程序之行政處分，依法
    不生效力，被告系爭處分未踐行工程受益費徵收條例第五條及第六條所訂法定不
    變期間及法定程序，屬違法之行政處分，依法無效，對原告自不生效力云云。然
    查：
  (一)按依工程受益費徵收條例第六條第一項前段規定，就土地及其改良物徵收工程受
    益費之工程，主辦工程機關應於開工前三十日內，將工程受益費徵收標準及數額
    等有關事項公告三十日，並應於公告後三個月內，將受益土地之面積、負擔之單
    價暨該筆土地負擔工程受益費數額，連同該項工程受益費簡要說明，以書面通知
    各受益人。本件被告機關辦理彰化縣北斗鎮○○○號道路開闢工程，徵收該三之
    六號道路工程受益費，已依工程受益費徵收條例第五條規定擬具徵收計畫書、包
    括工程計畫、經費預算、受益範圍及徵收率等送經北斗鎮代表會八十年五月二十
    三日第十四屆第四次定期大會審議通過，並經彰化縣政府八十一年六月十日八一
    彰府工土字第一二八七七四號函備查在案，已如前述，而該三之六道路（第二期
    ）開闢工程，於八十九年七月五日開工，八十九年十二月一日竣工，並於九十年
    二月二十七日驗收，亦為兩造所不爭執，被告因限於補助款及經費之故，將三之
    六號道路分段施工，而於八十九年七月五日開工前之八十八年一月三日依工程受
    益費徵收條例第六條及北斗鎮○○○號道路開闢工程受益費徵收計畫書（八十一
    年五月二十三日第十四屆第四次定期大會審議通過，並經彰化縣政府八十一年六
    月十日彰府工土字第一二八七七四號函核備在案）將工程名稱：北斗鎮三之六號
    （第二期）道路開闢工程、施工範圍地號如附圖所示、經費預算新台幣壹仟玖佰
    壹拾陸萬玖仟肆佰參拾貳元正、工程受益費徵收率百分之三十、徵收數額新台幣
    伍佰柒拾伍萬零捌佰參拾元正等事項，以北鎮建字第四○二號公告予以公告（見
    本院卷第十一頁該公告），早於法律規定之開工前三十日內公告周知，被告已為
    公告程序，並為原告所知悉，當亦不影響原告之權益，則原告主張原處分公告日
    期較法定「開工前三十日內」期間逾越五○八天，違法無效云云，尚非可採。
  (二)雖被告機關於公告工程及工程受益費後，未依工程受益費徵收條例第六條第一項
    規定，於公告後三個月內，將受益土地之面積、負擔之單價及該等土地負擔工程
    受益費數額，連同該項工程受益簡要說明，以書面通知原告及其他受益人為被告
    機關所自認，然徵收工程受益費一經公告即生效力，已如上述，則其餘程序作業
    上縱有瑕疵，尚不影響公告之效力（參照最高行政法院七九年判字第一一二六號
    判決），是原告以被告機關經公告後，未依法通知各個受益人，主張其徵收工程
    受益費為不合法而無效云云，亦非足採。
  (三)至原告主張被告遲至九十年三月十四日始通知稅捐稽徵機關，彰化縣稅捐稽徵處
    開徵公告，其所依據者並非原處分，與工程受益費徵收條例施行細則第五十九條
    規定不符，足見被告於九十年三月十四日並未將原處分送達稅捐稽徵機關乙節，
    按「就土地及其改良物徵收之工程受益費，於各該工程開工之日起，至完工後一
    年內開徵」，土地受益費徵收條例第六條第二項定有明文，本件該三之六道路（
    第二期）開闢工程，於八十九年七月五日開工，八十九年十二月一日竣工，並於
    九十年二月二十七日驗收，該工程完工驗收後，被告即於九十年三月十四日通知
    彰化縣稅捐稽徵處及地政機關，彰化縣稅捐稽徵處並於九十年三月二十三日九十
    彰稅財字第九○○一三九四九號公告，自九十年六月一日起開徵，為原告所不爭
    執，並有彰化縣稅捐稽徵處九十年三月二十三日九十彰稅財字第九○○一三九四
    九號公告附於本院卷可稽（見本院卷第五十八頁及第一二一頁），合於工程於開
    工之日（八十九年七月五日）起完工（八十九年十二月一日）後一年內上開工程
    受益費徵收條例第六條第二項之規定規定，況工程受益費徵收條例第七條第一項
    前段亦規定「工程受益費之徵收，得一次或分期為之」，原告主張各期之徵收均
    應於開工內為之，顯有誤解，是原告此部分主張尚非可採。
  (四)另原告主張北斗鎮鎮民代表會審定「三之六號道路開闢工程」經費預算為三四、
    三五四、○一一元，但八十三年四月二十三日公告「三之六號道路開闢工程」經
    費預算為一三、○○四、九一二元，八十八年一月十三日公告「三之六號（第二
    期）道路開闢工程」經費預算為一九、一六九、四三二元，合計經費預算為三二
    、一七四、三四四元，短差二、一七九、六六七元，與工程受益費徵收條例第五
    條第二項規定不符，顯見「三之六號（第二期）道路開闢工程」與「三之六號道
    路開闢工程受益徵收計畫書」之工程計畫無關，或同屬違法，系爭處分依法無效
    云云。然查工程之經費預算與實際工程費用及受益徵收數額，依常情當無法完全
    一致，只要行政機關於徵收工程受益費依工程受益費徵收條例規定擬具徵收計畫
    書，送經民意機關決議後，報請主管機關備查，依該徵收費率、經費預算內之決
    議予以徵收，尚難以該經費預算與徵收數額些許相差、不一致，即謂與該計畫工
    程無關或為違法，是原告此部分主張，不足採。
四、綜上所述，原告上開主張，均不足採信，從而被告機關所為處分，並無違誤，本
    件原告起訴意旨，請求確認被告八十八年一月十三日北鎮建字第四○二號所為公
    告有關原告部分無效，為無理由應予駁回。
據上論結，本件原告之訴為無理由，依行政訴訟法第一百九十五條第一項後段、第九
十八條第三項前段，判決如主文。
中　　華　　民　　國　　　九十一　　　年　　　三　　　月   　　七 　　　日
                 臺 中 高 等 行 政 法 院 第 三 庭
                                審 判 長 法      官　王 茂 修
                                         法      官　許 金 釵
                                         法      官　莊 金 昌
右正本證明與原本無異。
如不服本判決，應於判決送達後二十日內向本院提出上訴書狀，其未表明上訴理由者
，應於提起上訴後二十日內向本院提出上訴理由書（須依對造人數附具繕本）；如於
本判決宣示或公告後送達前提起上訴者，應於判決送達後二十日內補提上訴理由書（
須附繕本）。未表明上訴理由者，逕以裁定駁回。
提起上訴應預繳送達用雙掛號郵票拾份（每份三十四元)。
中　　華　　民　　國　　　九十一　　　年　　　三　　　月   　　七 　　　日
　　　　　　　　　　　　　　　　　　　　 法院書記官　蔡 宗 融
